臺灣臺中地方法院民事判決　　　　　　　 96年度婚字第974號
原　　　告　甲○○
訴訟代理人　黃秀惠律師
被　　　告　乙○○
訴訟代理人　賈俊益律師
上列當事人間請求離婚等事件，本院於民國96年12月19日言詞辯
論終結，判決如下：
    主      文
准原告與被告離婚。
對於兩造所生之未成年子女丙○○（女、民國○年○月○日
生）、丁○○（女、民國○年○月○日生）權利義務之
行使或負擔，均由原告任之。
被告得依如附表所示之方式及時間與未成年子女丙○○、丁○○
會面交往。
被告應自民國九十六年十月一日起，至未成年子女丙○○、丁○
○成年之日止，按月於每月五日前給付原告關於未成年子女丙○
○、丁○○之扶養費用各新臺幣壹萬貳仟元。
訴訟費用由被告負擔。
    事實及理由
壹、原告主張：
一、離婚部分：
（一）兩造於民國87年9月30日結婚，並育有未成年子女2名：長
      女丙○○（女、○年○月○日生）、次女丁○○（女、○
      年○月○日生）。婚後初尚融洽，且由娘家資助頭期款，
      購屋於○○鄉，並以之為兩造住所。嗣被告為開設大哥大
      門市，但苦無資金，惟其野心勃勃，遂向原告娘家大姊戊
      ○○及親友借貸，前後借款逾新台幣（下同）1110萬元，
      陸續開設5家門市。及至92年間，被告積欠娘家334萬元尚
      未清償，是兩造爭執肇始於此。復於92年間，定居基隆之
      被告父親發生車禍，需人同住照護，兩造為此而再生爭執
      ，同年8月被告離家前往基隆照顧父親，嗣於同年11月，
      被告竟逼原告向娘家借貸100萬元，以資助其就近在基隆
      開店，並照護父親，惟被告前開債務尚未清償，遂遭娘家
      所拒，被告因此惱羞成怒，每日自基隆打電話辱罵原告，
      並以「你們全家都死...，保佑你們全家都不要出事情啦」
      等語恫嚇之。之後，被告於同年年底獨自搬至○○店門市
      居住，將子女留由原告照顧，亦未負擔子女之扶養費用，
      更遑論探視原告母女。此外，於92年11月28日被告半夜將
      原告住處門窗打破，破窗而入，兩造發生口角外，被告竟
      以手掐住原告脖子，對原告施暴，至此兩造感情已為之生
      變。
（二）兩造分居後，原告在被告要求下，以代其清償334萬債務
      及須讓被告分得○○店淨利30％之苛刻條件，取得○○店
      之經營權。95年6月間，被告藉業務關係而要求與原告復
      合，原告一時心軟，遂將母女三人戶籍均遷至○○與被告
      同住，詎料，被告故態復萌，兩造頻生衝突，被告竟於96
      年8月底再度不告而別，並在未告知原告及子女情況下，
      將子女戶籍及長女學籍遷至基隆市，嗣因兩造談判破裂，
      原告至長女丙○○就讀之○○○○國小辦理轉學，始發覺
      被告之劣行，長女亦因被告強行欲帶長女至基隆市註冊而
      驚嚇哭泣，綜上所述，被告之種種行為，已令原告對被告
      徹底失望，無法再與被告共同生活，原告對兩造婚姻不再
      抱有任何期待，婚姻無疑已生重大裂痕，已達難以繼續維
      持或回復婚姻之希望，而造成難以維持婚姻之源，係因被
      告前揭行為所致，此實可歸責於被告。為此依民法第1052
      條第2項規定請求准予離婚。
二、未成年子女親權歸屬及會面探視：另觀子女丙○○、丁○○
    自幼多由原告呵護照顧，原告與丙○○、丁○○間感情深切
    ，互動關係甚佳，且原告有正當工作，足以勝任保護教養丙
    ○○、丁○○之責，反之被告未照顧養護子女，甚至未顧慮
    子女之感受，私自將子女戶籍遷至基隆市，並將長女之學籍
    遷出，令長女受到驚嚇，是為未成年子女最佳利益，附帶請
    求酌定未成年子女丙○○、丁○○權之權利義務之行使或負
    擔，由原告任之，而被告則有會面探視之權利。
三、未成年子女扶養費用負擔：又父母對於未成年子女之扶養義
    務，不因兩造離婚而受影響，則被告自有扶養子女丙○○、
    丁○○之義務，而原告每月收入6萬元，被告每月收入10萬
    元，原告願以兩造1比1之比例分擔子女扶養費用，為此，請
    求被告應自本判決確定之日起，至未成年子女丙○○、丁○
    ○成年之日止，按月於每月5日前給付原告關於未成年子女
    丙○○、丁○○之扶養費用各15,000元，如有遲誤一期未履
    行，其後之期間視為亦已到期等語。並聲明：(一)對於兩造所
    生之未成年子女丙○○、丁○○權利義務之行使或負擔，由
    原告任之。(二)被告應自起訴狀繕本達之翌日起，至未成年子
    女丙○○、丁○○成年之日止，按月於每月5日前給付原告
    關於未成年子女丙○○、丁○○之扶養費用各15,000元。
四、對被告之抗辯則以：
（一）被告單次借款逾30萬元者，有11次，20日內借款逾30萬元
      者有10次，並未有借有還，是至92年底才仍尚欠334萬元
      。又被告認死會非借貸款項，但未給付會款亦與欠款無異
      。至於100萬元部分，實為被告逼迫原告借款不成，始以
      公司名義貸款，並逼迫原告擔任連帶保證人。
（二）再者，被告開立之門市均在臺中，被告父親車禍所需之費
      用、家庭生活費用，均賴門市營收，被告前往基隆，要求
      原告負責臺中之店務，被告不但不體恤原告一人獨撐大局
      ，且要照料幼女，反而處處為難，經常以將子女帶離要脅
      ，並指責原告未盡到門市妥善經營之責。
（三）被告未告知即將長女丙○○轉學至基隆市的國小就讀，因
      長女丙○○自幼在臺中縣○○鄉生活、成長，且由原告與
      其母親照顧，而長女丙○○於就讀○○國小時成績亦相當
      優異，被告擅自將長女丙○○轉學，令長女丙○○內心十
      分恐慌，不知所措，已對長女丙○○之成長造成不利益之
      影響。
貳、被告則以：
一、被告婚前即於87年5月間已開設通訊行，並非全無資金，僅
    向原告娘家借用週轉金，金額約在20至30萬元，借用時間約
    10至20天，並未達1100萬元，而原告所稱積欠334萬元，實
    包括○○通訊行之負債及死會會款，並非全為被告向原告娘
    家之借貸。又100萬元之貸款，實為公司之貸款，非如原告
    所言。92年8月間被告父親在基隆車禍受傷，造成顱內出血
    ，術後仍有記憶受損、情緒不穩、認知功能障礙等後遺症，
    需全天有人陪伴，原告未加體恤，且動輒與被告爭吵，甚至
    於將家中門鎖更換，不讓被告及被告父親進入。
二、原告未曾將約定淨利30％給付被告，亦未兌現支票，竟指控
    被告未負擔扶養費用，並不公平。兩造於95至96年間共同居
    住於○○，嗣復因被告父親照護一事，原告不願陪同被告至
    基隆，而發生爭吵之狀況。又原告屢向子女灌輸敵對被告之
    觀念，實子女在基隆與被告相處並無不適應，原告北上強將
    子女帶走，並讓長女就讀於○○國小，亦非妥善。兩造之爭
    執不休，又細究兩造間爭吵之端，並非全然肇因於被告，不
    能僅歸責於被告一方。是原告據以主張離婚，顯非有理等語
    ，資為抗辯。
三、被告有正當職業，工作收入亦有10萬元之譜，且被告並無原
    告所述前揭惡行，反之原告向子女灌輸對被告之敵對思想，
    無法給予子女正確觀念，是子女親權不應由原告任之等語置
    辯。並聲明：原告之訴駁回。
、得心證之理由：
一、離婚部分：
（一）原告主張兩造婚姻關係現仍存續中，並育有未成年子女2
      名：長女丙○○（女、○年○月○日生）、次女丁○○（
      女、○年○月○日生），業據其提出戶籍謄本2份為證，被
      告對此亦不爭執，堪認原告之主張為真實。
（二）原告主張被告婚後向其娘家借貸，金額高達1110萬元，尚
      欠334萬元未清償，加上後續100萬元借貸遭原告娘家拒絕
      ，被告則辯稱其婚前即開設○○通訊公司，向原告借款有
      借有還，334萬元尚包括○○公司之負債、死會會款等語
      ，惟被告財務問題，對原告施以言語暴力等情，業據原告
      提出錄音光碟及譯文在卷可稽，應可採信。92年8月間被
      告父親發生車禍，需人照護，被告欲離開兩造當時住所照
      顧父親，兩造為此再生爭執，同年年底，被告離家搬至○○
居住，原告則遷回娘家，原告與子女丙○○、丁○○復
      於95年7月起再與被告同住，詎被告又於96年8月離家等情
      ，亦為兩造所不爭。兩造於再度同住期間，感情仍然不睦
      ，為財務等問題爭吵不休等情，業據證人即兩造之子女丙
      ○○、丁○○到庭證述略以：「搬到○○住以後，除了媽
      媽、爸爸還有爺爺共有五人住在一起，爸爸媽媽會常常吵
      架，他們會為了店裡的事情吵架，約一個禮拜吵一次」等
      語可稽。嗣被告於96年8月再度離家至基隆，同年月28日
      以戶長身分將子女丙○○、丁○○戶籍遷至基隆市，且未
      經告知即將長女丙○○轉學至基隆市的國小就讀等情，被
      告到有戶籍謄本在卷可稽，並經證人及兩造子女丙○○到
      庭證述：「爸爸沒有跟我們說要將我們轉到基隆讀書，媽
      媽跟我們說時，我有點難過，因為在○○我有很多同學」
      等語屬實，堪信真實。
（三）按民法第1052條第2項所稱「有前項以外之重大事由，難
      以維持婚姻者」，乃抽象的、概括的離婚事由，係民法親
      屬編於74年修正時，為因應實際需要，參酌各國立法例，
      導入破綻主義思想所增設。但其事由應由夫妻之一方負責
      者，僅他方得請求離婚，是其所採者為消極破綻主義精神
      ，而非積極破綻主義。關於是否為難以維持婚姻之重大事
      由，其判斷標準為婚姻是否已生破綻而無回復之希望。而
      婚姻是否已生破綻而無回復之希望，則應依客觀的標準，
      即難以維持婚姻之事實，是否已達於倘處於同一境況，任
      何人均將喪失維持婚姻意欲之程度而定。至於同條但書所
      規定「難以維持婚姻之重大事由應由夫妻之一方負責者，
      僅他方得請求離婚」，乃因如肯定有責配偶之離婚請求，
      無異承認恣意離婚，破壞婚姻秩序，且有背於道義，尤其
      違反自己清白（clean hands ）之法理，有欠公允，同時
      亦與國民之法感情及倫理觀念不合，因而採消極破綻主義
      。然若夫妻雙方均為有責時，則應衡量比較雙方之有責程
      度，而許責任較輕之一方向應負主要責任之他方請求離婚
      ，以符合公平。兩造婚後因金錢問題及移居基隆與否，屢
      生爭執，兩造於面對上開問題時，未思敞開心胸、誠摯溝
      通解決，反係故以不理性方式互待，致彼此互生心結及怨
      懟。被告二度離家，有履行同居之義務，亦未見積極溝通
      ，以彌補婚姻及家庭情感裂痕之努力或作為，又未尊重家
      人之意見，擅將子女戶籍遷移他處，戕害雙方婚姻及家庭
      之圓滿和諧，致夫妻情感日漸疏離、冷漠，終致無法回復
      之地步，是兩造之婚姻顯然已發生重大破綻，而有難以繼
      續維持之事由無疑，而被告就彼此婚姻之破綻，應負較原
      告為重之責任。從而，原告依民法第1052條第2項請求判
      決離婚，洵屬正當，應予准許。
二、未成年子女之權利義務之行使或負擔部分：
（一）再按夫妻離婚者，對於未成年子女權利義務之行使或負擔
      ，依協議由一方或雙方共同任之；未為協議或協議不成者
      ，法院得依夫妻之一方、主管機關、社會福利機構或其他
      利害關係人之請求或依職權酌定之，民法第1055條第1項
      定有明文。又法院為民法第1055條裁判時，應依子女最佳
      利益，審酌一切情狀，參考社工人員之訪視報告，尤應注
      意左列事項：(1)子女之年齡、性別、人數及健康情形。(2)
      子女之意願及人格發展之需要。(3)父母之年齡、職業、品
      性、健康情形、經濟能力及生活狀況。(4)父母保護、教養
      子女之意願及態度。(5)父母子女間或未成年子女與其他共
      同生活之人間之感情狀況。
（二）兩造離婚後，關於未成年子女丙○○、丁○○親權之行使
      或負擔，兩造並未約定，仍維持共同行使、負擔，然觀之
      兩造婚姻存續期間迭起紛爭，且現已分居，分隔兩地持續
      至離婚後，事實上就親權之行使或負擔，多所不便，將使
      子女丙○○、丁○○觸及諸多生活中之法律問題無法解決
      ，顯見兩造未成年子女丙○○、丁○○之親權由兩造共同
      行使或負擔，已屬不可能，且不利於子女。而丙○○、丁
      ○○之教育及人格成長不可待，否則有害其身心發展，因
      此本件勢必選擇「最小傷害替代方案（the leastdetrime
      ntal alternative）」，在未成年子女成長過程中，將子
      女親權交付孩子全能依附對象，由孩子「心理上的父母（
      psychological paret）」的一方行使或負擔親權，以維
      護未成年子女之利益。
（三）經本院依職權囑託主管機關臺中縣政府進行訪視後，關於
      子女丙○○、丁○○之生活現況，訪視結果略以：未成年
      子女丙○○、丁○○均為女性，且出生後居住在原告娘家
      ，委由原告母親照顧，原告與被告則於下班後前往探視，
      子女丙○○、丁○○未曾與原告分開過，92年底至95年7
      月間，被告離家，原告遷回娘家，由娘家系統協助之，95
      年7月至96年8月間，雖原告與子女丙○○、丁○○曾再與
      被告同住，但自96年9月迄今，原告與子女丙○○、丁○
      ○則又返回○○娘家居住至今；子女丙○○、丁○○於接
      受訪視時表示，雖被告對渠等不錯，但原告更疼渠等，故
      希望由原告同住照顧；訪視過程中可察覺出子女丙○○、
      丁○○受照顧狀況良好，且情感緊密，不宜分開生活等語
      ，此有臺中縣政府96年10月11日府社工字第0000000000號
      函文暨所附之訪視報告1份在卷可稽。本院另依職權囑託
      主管機關基隆市政府訪視被告後，其結果略以：被告對於
      子女個性與生活方面都相當了解；其工作收入與居住之穩
      定性皆高，且親友系統資源支持佳，可給予被告足夠協助
      ，以照料子女；被告工作時間彈性，可充分給予子女陪伴
      與照料，適合擔任監護人等語，此亦有基隆市政府96年10
      月19日基府社福貳字第0000000000號函文1份在卷可參。
（四）本件丙○○已逾7歲，丁○○雖未逾7歲之未成年人，然其
      年齡已5歲足，所為之意思，已能明白表達本身好惡，丙
      ○○、丁○○到庭明白表示欲與原告同住之意願，本院認
      有參酌之必要。被告之經濟能力、居住穩定性及親友系統
      支持固均良好，惟丙○○、丁○○既屬待學之未成年人，
      其精神及其人格正值可塑性最高之時期，亟需親人照料，
      又觀之該子女出生後即多由原告及原告之母共同負擔實際
      照顧責任，並指導丙○○、丁○○功課，且與原告同住，
      生活環境與就學均在臺中縣，若生活環境驟然改變，對未
      成年子女身心恐生適應上之不利影響等一切情狀，認為對
      於丙○○、丁○○權利義務之行使、負擔，由原告任之，
      較符合丙○○、丁○○之最佳利益。從而，原告請求本院
      酌定對於原告與被告所生未成年之子女丙○○、丁○○權
      利義務之行使或負擔，由原告任之，為有理由，應予准許
      。
三、未任親權人與未成年子女之會面探視部分：
    又夫妻離婚者，法院得依請求或依職權，為未行使或負擔權
    利義務之一方酌定其與未成年子女會面交往之方式及期間，
    民法第1055條第5項前段定有明文；法院依民法第1055條之
    規定，為酌定、改定或變更時，得命交付子女、未行使或負
    擔權利義務之一方與未成年子女會面交往之方式與期間，非
    訟事件法第127條亦有規定。本院審酌父親之角色有其獨特
    之人格特質，仍應使兩造所生未成年子女丙○○、丁○○同
    時擁有父愛之機會，以增進人格正常發展，認被告應依如附
    表所示方式及時間與丙○○、丁○○會面交往為妥適，爰判
    決如主文第3項所示。
四、給付扶養費部分：
（一）按父母對於未成年子女之扶養義務，不因結婚經撤銷或離
      婚而受影響，民法第1116條定有明文。法院依民法第1055
      條之規定，為酌定、改定或變更時，得命交付子女、未行
      使或負擔權利義務之一方與未成年子女會面交往之方式與
      期間、給付扶養費、交付身分證明文件或其他財物，或命
      為相當之處分，並得訂定必要事項。前項扶養費之給付，
      法院得依聲請或依職權，命為一次給付或分期給付。分期
      給付遲誤一期履行者，其後之期間視為亦已到期，為非訟
      事件法第127條第1項、第2項所明定。對於未成年子女行
      使或負擔權利義務之一方依民法第1055條第3項規定請求
      法院酌定權利義務行使負擔之內容及方法時，得併請求未
      行使或負擔權利義務之一方向其給付所應負擔之子女扶養
      費用。
（二）次按扶養之程度，應按受扶養權利者之需要，與負扶養義
      務者之經濟能力及身分定之；負扶養義務人有數人，而其
      親等同一時，應各依其經濟能力分擔義務，民法第1119條
      、第1115條第1項分別定有明文。經查，原告為61年12月5
      日生、專科畢業，擔任通訊行店長工作，每月收入約6萬
      元。被告為60年5月6日生、專科畢業，目前擔任通訊行負
      責人，每月收入約10萬元，有前揭訪視報告在卷可稽。又
      兩造均無不能工作以扶養子女之情形，再衡之兩造之年齡
      及目前身體狀況，及子女之親權由原告行使負擔，其所付
      出之勞力、心力非不得計為扶養費請求之衡量，原告主張
      以原告與被告依1比1之比例分擔未成年子女之扶養費用，
      尚無不適，應以准許。復參酌行政院主計處編印之臺灣地
      區家庭收支調查報告，95年度臺中縣縣民家庭收支報告資
      料，臺中縣縣民該年度消費支出每戶690,395元、非消費
      支出每戶145,591，每戶平均3.75人，則每人每月支出為
      18,577元（ (690,395+145,591)/3.75/12=18,577元、元
      以下4拾5入），此數額乃不分成年或未成年人之一般消費
      支出數額，未成年人之消費應不若成年人為多，惟再參以
      該家庭收支報告中所載台中縣每戶每年所得收入總計956,
      505元，而兩造共同之收入每月合計約16萬元，顯較參考
      值為高等情節一併考量，則兩造依上述1比1比例分擔，被
      告每月應給付未成年子女每人12,000元為適當。原告請求
      至未成年子女丙○○、丁○○成年之日止，按月於每月5
      日前給付原告關於未成年子女丙○○、丁○○之扶養費用
      12,000元，自屬相當，為有理由，應予准許。又原告請求
      自起訴狀送達繕本翌日即96年9月28日起每月5日給付，然
      該（9）月5日已無給付之可能，爰諭知自96年10月1日起
      算，第一期為同年月5日，以杜爭議，併此敘明。
五、原告所為之其他主張、陳述並所提證據，經審酌後，認均與
    本件之結論無礙，不再一一論述，附此敘明。
肆、訴訟費用負擔之依據：民事訴訟法第78條。
中　　華　　民　　國　　96　　年　　12　　月　　31　　日
                  家事法庭      法　官　陳宗賢
以上正本係照原本作成。
如對本判決上訴，須於判決送達後20日內向本院提出上訴書狀（
須附繕本）。
中　　華　　民　　國　　96　　年　　12　　月　　31　　日
                    　　　　　　書記官　林素珍
附表：
相對人與未成年子女丙○○、丁○○會面交往之時間暨方式：
一、時間：
（一）被告得於每月第一、三週星期六上午9時至原告住所探視
      丙○○、丁○○，並得攜出同遊及攜回同住，於翌日即星
      期日下午5時前，將丙○○、丁○○交還原告。
（二）被告於寒假、暑假之期間，除仍得維持前述會面交往方式
      外，寒假並得增加10日、暑假得增加20日之探視期間，並
      得攜回同住，且均得分割為數次為之。
（三）兩造於丙○○、丁○○年滿16歲後，有關探視會面權之行
      使應尊重丙○○、丁○○之意願。
二、方法：
（一）得為見面、通信、通話之行為。
（二）得為致贈禮物、交換照片、拍照等行為，並得出遊。
（三）探視前應於事前2日（暑假應於2週前通知）通知聲請人，
      無正當理由，聲請人不得無故拒絕。若經同意，聲請人亦
      得陪同到場。
（四）相對人家人得陪同會面。
三、雙方應遵守事項：
（一）不得有危害丙○○、丁○○身心健康之行為。
（二）應尊重聲請人對丙○○、丁○○有關宗教信仰之教育。
（三）雙方不得對丙○○、丁○○灌輸反抗對方之觀念。
（四）如丙○○、丁○○於會面交往中患病或遭遇事故，而聲請
      人無法就近照料時，相對人應為必要之醫療措施，即在其
      會面交往實施中，仍須善盡對丙○○、丁○○保護教養之
      義務。
（五）丙○○、丁○○之地址、聯絡方式或就讀學校如有變更，
      聲請人應隨時通知相對人。
（六）聲請人應於相對人行使探視權時，準時於聲請人住處將子
      女丙○○、丁○○交付予相對人。
（七）相對人應於探視期滿時，準時將子女丙○○、丁○○於聲
      請人住處交還聲請人。
（八）前述會面交往之開始時間，相對人如遲誤2小時以上（即
      當日上午11時以後）仍未前往會面，除經聲請人或子女同
      意外，視同相對人放棄當日之會面交往，以免影響聲請人
      或子女之生活安排；但翌日如為探視日者，相對人仍得於
      翌日探視。